【裁判字號】    97,再,5
【裁判日期】    980413
【裁判案由】    聲請再審
【裁判全文】
臺灣屏東地方法院民事判決                 97年度再字第5號
再審原告    乙○○
訴訟代理人  鄭曉東律師
再審被告    甲○○
訴訟代理人  陳純青律師
複代理人    林朋助律師
上列當事人間請求交還土地等事件，再審原告對於民國96年12月
27日本院96年度訴字第405 號確定判決提起再審之訴，本院於98
年3 月30日言詞辯論終結，判決如下：
    主  文
再審之訴駁回。
再審訴訟費用由再審原告負擔。
    事實及理由：
一、再審原告主張：
(一)關於本件提起再審之期間之計算：
  1.再審原告因有腰傷舊疾，無法繼續在系爭土地上從事粗重之
    工作，乃於95年7 月間隨夫遷住高雄縣岡山鎮○○○路15號
    14樓之2 ，並自95年9 月21日起任職於高雄縣岡山鎮○○路
    265 號之新安心托兒所，擔任廚工，而系爭土地之經營（包
    含種植作物、飼養家禽、家畜等），則在當地僱工施作，上
    開事實，除有再審原告提出之租賃契約書外，復有租屋處相
    片、診斷證明書及在職證明書等資料可證，足可證明再審原
    告確實於95年7 月間即已離開屏東縣枋山鄉加祿村南和54號
    之戶籍地；至於再審被告提出再審原告在95年11月8 日委任
    李幸恩律師出面與伊調解之委任書，其上地址仍記載為再審
    原告之戶籍地乙節，係因再審原告當時之戶籍地仍在該處，
    以致受任律師仍以戶籍地記載委任狀地址，非可謂再審原告
    仍係居住於該地。
  2.再審原告係於97年8 月3 日，因再審被告無故前來系爭土地
    要求拆除地上物時，再審原告經現場工人轉告，始知有原確
    定判決之事，乃於同日向加祿派出所領取判決書，惟由於再
    審原告領取該判決書時，無法確認該判決是否已經確定，故
    乃採取最保守之態度，以該判決已經確定為假設條件，而在
    收受該判決，得以知悉判決理由後之30日內，向本院提起再
    審之訴，藉此確保權益。由於再審原告係以前案判決已經確
    定為假設條件，提起再審，故未同時主張於97年8 月3 日收
    受判決時，該判決尚未確定，而於翌日起之20日內聲明上訴
    。再審原告既係於領取判決書後，始知悉再審事由，則本件
    提起再審之期間，應自97年8 月3 日之翌日起算至再審原告
    提起本件再審之訴為止，並未逾30日之不變期間。
(二)原確定判決有民事訴訟法第496 條第1 項第1 款適用法規顯
    有錯誤之情形：
  1.原確定判決係以再審原告經合法通知，未於最後言詞辯論期
    日到場，核無民事訴訟法第386 條所列各款情形，而依再審
    被告之聲請，由其一造辯論而為判決。
  2.按不到場之當事人未於相當時期受合法之通知者，法院應以
    裁定駁回到場當事人所為一造辯論判決之聲請，並延展辯論
    期日，為民事訴訟法第386 條第1 款所明定。查再審原告之
    戶籍地址雖在屏東縣枋山鄉加祿村南和54號，惟實際上早在
    95 年7月間即已遷居高雄縣岡山鎮○○○路15號14樓之2 ，
    此有房屋租賃契約書可稽，是以再審原告之戶籍所在地，並
    非實際住所地，自非應受送達處所，本院之原確定判決於審
    理時，竟仍將開庭通知書以寄存送達之方式，對屏東縣枋山
    鄉加祿村南和54號為送達，其送達即非合法。則再審原告於
    前案既未受合法之通知，法院即不得依再審被告之聲請，准
    由其一造辯論而為判決，詎竟依再審被告之聲請，援用民事
    訴訟法第385 條之規定，准由其一造辯論而為判決，即屬民
    事訴訟法第496 條第1 項第1 款適用法規顯有錯誤，自足為
    本件之再審事由。況寄存送達之方式，於將文書寄存送達地
    之自治或警察機關時，應作成送達通知書兩份，一份黏貼於
    應受送達人住居所、事務所、營業所或其就業處所門首，另
    一份置於該送達處所信箱或其他適當位置，以為送達，此為
    民事訴訟法第138 條第1 項所明定。惟前案之送達，並未做
    成送達通知書黏貼於再審原告當時之戶籍地門首及以另一份
    置放於信箱，以致再審原告根本無從得知有該訴訟事件之繫
    屬，則前案之寄存送達亦有瑕疵，自不生送達之效力。
(三)原確定判決有民事訴訟法第496 條第1 項第13款當事人發現
    未經斟酌之證物或得使用該證物之情形：
  1.本件於前訴訟程序進行時，因再審原告未受合法送達，致不
    能到庭使用兩造所訂立之租賃契約，以主張就系爭土地為有
    權占有之事實。查再審原告之無法使用上開證物，係不知有
    該件訴訟程序存在，以致未能提出供原判決法院斟酌，而至
    現在始能使用，自屬符合上揭民事訴訟法第496 條第1 項第
    13 款 之再審條件。且此證據一經斟酌，必然可受有利之裁
    判，故再審原告據此提起再審之訴，應屬合法。
  2.再審原告對系爭土地之占有，早在87年6 月10日即與再審被
    告訂有土地租賃契約書，約定系爭土地由再審原告承租使用
    ，租賃期間為20年，應至107 年始行屆滿，且再審原告亦已
    付清20年之租金總計200 萬元（另給付保證金25萬元，共計
    225 萬元），此有該租賃契約書及由再審原告交付再審被告
    代理人蘇七郎之225 萬元支票一紙可按，足證兩造間確有租
    賃關係存在。詎再審被告竟隱瞞兩造間訂有租賃契約之事實
    ，而主張再審原告係無權占用，致原確定判決未及審酌此有
    利於再審原告之證物即土地租賃契約書，終為再審原告敗訴
    之判決，自屬具有民事訴訟法第496 條第1 項第13款所定之
    再審事由，且此一證據如經斟酌，再審原告必然可受有利之
    裁判，從而，再審原告自得據此事由，提起再審之訴，並聲
    明：本院96年度訴字第405 號確定判決廢棄；再審被告在本
    院96年度訴字第405 號訴訟事件之請求駁回；再審程序費用
    及原確定判決訴訟費用均由再審被告負擔。
二、再審被告抗辯：
(一)再審原告前於95年11月間聲請屏東縣枋山鄉調解委員會調解
    ，委任代理人李幸恩律師出席時，其向再審被告出示之委任
    書所載地址仍為屏東縣枋山鄉○○村○○路54號之戶籍地址
    ，有該委任書可憑，因此再審被告否認再審原告自95年7 月
    間即遷居高雄縣岡山鎮及再審被告有明知再審原告未居住戶
    籍地址故為隱匿之事實。另再審被亦否認兩造間訂有土地租
    賃契約、再審被告父母曾至再審原告戶籍地而知悉再審原告
    未於戶籍地居住、再審被告於赴枋山鄉調解委員會調解時見
    再審原告提出土地租賃契約時未發一語離去等情，實則，調
    解當日再審原告代理人提出土地租約時，再審被告即否認該
    租約為真正，從而調解委員會主席稱如此雙方無共識而宣示
    調解不成立，對於再審原告提出之土地租賃契約書、支票及
    房屋租賃契約書，再審被告亦否認為真正。
(二)依上述再審原告於95年11月委任代理人之委任書所載地址仍
    為戶籍地址觀之，再審原告稱自95年7 月間已遷居高雄縣顯
    有不實；又再審原告復未能舉證再審被告知悉其另居住他處
    所，則確定判決對再審原告寄存送達已符民事訴訟法上開規
    定，送達合法，依民事訴訟法第138 條第2 項規定，經十日
    即發生效力，再審原告隨時可前往領取，然其是否前往領取
    或是否知悉判決內容，均對判決效力無影響。又當事人以有
    民事訴訟法第496 條第1 項第1 款適用法規顯有錯誤之情形
    提起再審之訴，應於裁判送達時當事人即可知悉，故計算30
    日之再審不變期間，應自裁判確定時起算，無同法第500 條
    第二項但書再審理由知悉在後之適用，為70年台再字第 212
    號判例意旨明示。確定判決經合法寄存送達，再審原告前往
    領取判決即知判決適用法規及斟酌證據情形，再審原告得領
    取而未領取判決，其欲以確定判決適用法規顯有錯誤、未經
    斟酌證物為由提起再審之訴，依上開判例見解，自應於判決
    確定起30日內為之，否則無異鼓勵延後領取寄存之判決，以
    變相延長再審之不變期間。確定判決於97年2 月12日確定，
    再審原告卻遲至97年9 月1 日始提起本件再審之訴，顯逾不
    變期間，應依民事訴訟法第502 條第1 項裁定駁回。
(三)退而言之，縱認再審之訴未逾不變期間，惟按民事訴訟法第
    496 條第1 項第1 款所謂適用法規顯有錯誤，係指確定判決
    所適用之法規顯然不合於法律規定，或與司法院尚有效及大
    法官會議解釋，或最高法院尚有效之判例顯然違反者，或消
    極不適用法規，顯然影響裁判者而言，不包括漏未斟酌證據
    、認定事實錯誤、判決理由矛盾、判決理由不備及取捨證據
    之情形在內（參見大法官會議釋字第177 號、60年台再字第
    170 號判例、63年台上字第880 號判例及最高法院92年度台
    上字第320 號判決）。確定判決對再審原告寄存送達為合法
    ，業如上述，自無適用法規錯誤情形。再者，再審原告指稱
    其於95年7 月間已遷居高雄縣云云，顯關涉認定事實及取捨
    證據，依上開實務見解，顯不符民事訴訟法第496 條第1 項
    第1 款所謂適用法規顯有錯誤之要件。民事訴訟法第496 第
    1 項第13 款 所謂當事人發見未經斟酌之證物或得使用該證
    物，係指在前訴訟程序不知有該證物，現始知之，或雖知有
    此證物而不能使用，現始得使用者而言，有32年上字第1247
    號判例可為參照。本件再審原告雖稱有確定判決未經斟酌之
    土地租賃契約書證物，然其並非在前訴訟程序不知有該證物
    ，現始知之，或雖知有該等證物而不能使用，現始得使用者
    ，純係再審原告於前訴訟程序經合法通知而未到庭，致未能
    提出或請求調查，顯不符民事訴訟法第496 第1 項第13款所
    謂當事人發見未經斟酌之證物或得使用該證物之要件。綜上
    ，足見再審之訴顯無再審理由。
(四)再審被告否認再審原告自95年7 月間即遷住門牌高雄縣岡山
    鎮○○○路15號14號之2 及自95年9 月21日起受僱高雄縣岡
    山鎮○○路265 號之安心托兒所擔任廚工，對再審原告提出
    之在職證明書否認為真正。再審原告稱其未居住戶籍住所而
    遷往高雄縣岡山鎮租屋居住係因腰傷舊疾之故，惟依再審原
    告提出之診斷證明，其係於97年10月31日起始有因第五腰椎
    椎弓解離合併第五腰椎第一薦椎脊椎滑脫就醫之紀錄，再審
    原告稱其自95年7 月間因腰傷舊疾而遷居高雄縣就醫，即非
    實在。又再審原告既稱因腰傷舊疾無法從事粗重工作，何以
    又能至托兒所擔任廚工，由此益見再審原告所述不實。
(五)鈞院前問及再審原告稱未於戶籍地居住，何以知道有本案判
    決而於97年8月3日向加祿派出所領取96年度訴字第 405號判
    決，再審原告主張是因受再審被告強制執行時才知道。然再
    審被告直至97年11月19日始向鈞院聲請強制執行，且聲請強
    制執行前根本未曾至土地現場預告欲聲請強制執行，再審原
    告所稱顯非實在。由再審原告得知赴加祿派出所領取寄存之
    判決觀之，益明再審原告於96年度訴字第 405號事件訴訟程
    序，尚在戶籍地居住，始能得寄存送達黏貼之通知而赴加祿
    派出所領取判決。
(六)縱再審原告自95年7 月15日起承租門牌高雄縣岡山鎮○○○
    路15號14樓之2 之套房居住（再審被告仍否認），惟該處僅
    為套房，要非久住之所甚明。另再審原告自承其前確以戶籍
    地址為住所，由再審原告夫妻戶籍地址迄今均未遷移、再審
    原告以戶籍地址委任李幸恩律師聲請調解諸節觀之，益見再
    審原告未有廢止該戶籍住所之意思，再審原告戶籍住所自屬
    民事訴訟法第136 條所定送達處所，鈞院96年度訴字第 405
    號事件訴訟文書及判決向再審原告戶籍住所送達，且於依民
    事訴訟法第136 條、137 條規定不能為送達時，寄存加祿派
    出所，自無違法可言。經鈞院函詢中華郵政股份有限公司屏
    東郵局確定判決向再審原告送達情形，該局以97年11月24日
    屏郵字第0975003210號函明確回復96年度訴字第405 號判決
    於97 年1月3 、4 日投送二次未果，於97年1 月7 日寄存加
    祿派出所。在寄存之前，投遞人員已按規定製作送達通知書
    二份，一份黏貼於應受送達人住所門首，另一份投入應受送
    達人住所適當位置以為送達，更見96年度訴字第405 號判決
    確已合法寄存送達無誤。
(七)退而言之，民事訴訟法第496 條第1 項本文固規定有該項各
    款情形之一者，得以再審之訴對於確定終局判決聲明不服，
    惟該項但書亦明文規定：但當事人已依上訴主張其事由或知
    其事由而不為主張者，不在此限。故縱如再審原告所言其未
    於戶籍地址居住（再審被告仍否認），則其既稱96年度訴字
    第405 號判決寄存於加祿派出所送達不合法，則再審原告於
    97 年8月3 日已親至加祿派出所領取上開判決，其於收受判
    決後自得依上訴對判決表示不服。再審原告不循上訴，反坐
    令判決確定後始於97年9 月1 日提起本件再審之訴，依民事
    訴訟法第496 條第1 項但書規定，自應予駁回再審之訴。
三、就再審原告提起本件再審之訴有無逾30日不變期間之爭點，
    再審原告主張其於95年7 月間隨夫賃屋遷住高雄縣岡山鎮○
    ○○路15號14樓之2 ，並自95年9 月21日起即在高雄縣岡山
    鎮○○路265 號新安心托兒所擔任廚工，至於系爭土地之經
    營（包含種植作物、飼養家禽、家畜等），則在當地僱工施
    作，其戶籍地址雖在屏東縣枋山鄉加祿村南和54號，惟實際
    上早於95年7 月間即已遷居，是以再審原告之戶籍地，並非
    實際住所地，自非應受送達處所，原確定判決以之為送達處
    所並為寄存送達，其送達並不合法；因再審被告於97年8 月
    3 日無故前來系爭土地要求拆除地上物，其經現場工人轉告
    其事，乃向加祿派出所領取本院96年度訴字第405 號民事判
    決書，始知悉再審事由，是提起本件再審之訴之不變期間，
    應自97年8 月3 日之翌日起算，並未逾期等語。而再審被告
    則否認再審原告有遷居之事實，並以再審原告前於95年11月
    間聲請屏東縣枋山鄉調解委員會調解，委任代理人李幸恩律
    師出席時，其向再審被告出示之委任書所載地址仍為屏東縣
    枋山鄉○○村○○路54號之戶籍地址，則確定判決對再審原
    告寄存送達合法，依民事訴訟法第138 條第2 項規定，經十
    日即發生效力，再審原告隨時可前往領取，然其是否前往領
    取或是否知悉判決內容，均對判決效力無影響，判決於97年
    2 月12日確定，再審原告卻遲至97年9 月1 日始提起本件再
    審之訴，顯逾不變期間等語，資為抗辯。
四、按民事訴訟法第138 條所規定之寄存送達，限於不能依同法
    第136 條及第137 條規定行送達者，始得為之，設其送達之
    處所，雖原為應受送達人之住居所、事務所或營業所而實際
    上已變更者，該原住居所、事務所或營業所，即非應為送達
    之處所，自不得於該原處所為寄存送達，最高法院著有64年
    台抗字第481 號判例足資參照。次按依一定之事實，足認以
    久住之意思，住於一定之區域者，即為設定其住所於該地，
    為民法第20條所明定，是我國民法關於住所之設定，兼採主
    觀主義及客觀主義之精神，必須主觀上有久住一定區域之意
    思，客觀上有住於一定區域之事實，該一定之區域始為住所
    ，故住所並不以登記為要件；又戶籍法為戶籍登記之行政管
    理規定，戶籍地址乃係依戶籍法所為登記之事項，戶籍地址
    並非為認定住所之唯一標準。經查本件再審原告主張其戶籍
    地址雖在屏東縣枋山鄉加祿村南和54號，惟其業於95年7 月
    間隨夫賃屋遷住高雄縣岡山鎮○○○路15號14樓之2 ，且其
    自95年9 月21日起亦在高雄縣岡山鎮○○路265 號新安心托
    兒所擔任廚工，前開戶籍地並非其住所地之事實，業據其提
    出核與所述相符之租賃契約書、在職證明書、薪資袋等件為
    證，參以經警查訪結果，再審原告與其夫曹祥書目前居住使
    用高雄縣岡山鎮○○○路15號14樓之2 ；並未居住在上開戶
    籍地址，該址目前亦無人居住，遷離時間不詳；又再審原告
    曾於97年8 月3 日16時30分向屏東縣警察局枋寮分局加祿派
    出所領取本院96年度訴字第405 號民事判決等情，分據高雄
    縣政府警察局岡山分局及屏東縣警察局枋寮分局函復在卷可
    稽，堪信再審原告此部分之主張為實在。從而，本院96年度
    訴字第405 號民事判決於97年1 月8 日以再審原告之戶籍地
    為其應受送達處所而為之寄存送達即難謂為合法，再審原告
    就此所為主張即堪採取。
五、次按民事訴訟法第138 條所規定之寄存送達，限於不能依同
    法第136 條及第137 條規定行送達者，始得為之。設其送達
    之處所，雖原為應受送達人之住居所、事務所或營業所，而
    實際上已變更者，該原住居所、事務所或營業所，即非應為
    送達之處所，自不得於該原處所為寄存送達；如為寄存送達
    ，應於應受送達人實際領取該訴訟文書時發生送達之效力，
    最高法院85年台抗字第151 號裁定著有明文。經查本院96年
    度訴字第405 號民事判決於97年1 月8 日以再審原告之戶籍
    地為其應受送達處所而為之寄存送達既非合法，而本件再審
    原告係於97年8 月3 日始至加祿派出所領取上開判決之事實
    ，均如前述，則該判決應於應受送達之再審原告實際領取時
    始發生送達之效力，在此之前，上訴期間自無從起算，亦即
    應自再審原告領取判決之翌日起算上訴期間，並扣除在途期
    間4 日，上開判決應於97年8 月27日始告確定，因此再審原
    告於97年9 月1 日提起本件再審之訴，並未逾30日不變期間
    。再審被告辯稱該判決業於97年2 月12日確定，再審原告提
    起本件再審之訴，顯逾不變期間云云，即非可採。
六、再審原告以再審之訴對本院96年度訴字第405 號確定判決聲
    明不服，所持之理由有二：一為再審原告實際未居住戶籍地
    ，再審被告明知並故為隱匿，確定判決以再審原告戶籍地為
    送達處所並為寄存送達，送達不合法，故確定判決依再審被
    告聲請准為一造辯論判決，適用民事訴訟法第385 條規定顯
    有錯誤，有民事訴訟法第496 條第1 項第1 款所定適用法規
    顯有錯誤之再審事由；二為再審被告於87年6 月10日授權代
    理人與再審原告簽訂土地租賃契約，將系爭土地出租予再審
    原告。因再審被告隱瞞兩造有租約及調解背景、緣由及過程
    等事實，致確定判決未及審酌該土地租賃契約書證物，且該
    證物如經斟酌，必可受有利裁判，故有民事訴訟法第496 條
    第1 項第13款所定發現未經斟酌之證物或得使用該證物之再
    審事由。就此再審被告則辯以再審原告既稱上開判決寄存送
    達不合法，則再審原告於97年8 月3 日親至加祿派出所領取
    上開判決後，自得提起上訴對判決表示不服，再審原告未對
    該判決提起上訴，反坐令判決確定後始於97年9 月1 日提起
    本件再審之訴，依民事訴訟法第496 條第1 項但書規定，自
    應予駁回等語。
七、按有民事訴訟法第496 條第1 項各款所列情形之一者，當事
    人固得以再審之訴，對於確定終局判決聲明不服；但當事人
    已依上訴主張其事由或知其事由而不為主張者，不在此限，
    此觀諸該條項但書規定自明。準此以言，當事人依民事訴訟
    法第496 條規定提起再審之訴，以主張同條項各款規定之情
    形即為合法。至其情形是否果屬實在，及再審之訴是否合於
    同條第1 項但書之規定，則為其訴有無理由之問題，除其再
    審之訴尚欠缺其他合法要件外，即應依判決程序調查裁判（
    參見最高法院48年台抗字第157 號判例）。而民事訴訟法第
    496 條第1 項但書所謂「知其事由而不為主張」，係指當事
    人在前訴訟程序明知其事由而未提出主張者而言（參見最高
    法院91年度台抗字第52號裁定），亦即當事人在前訴訟程序
    已知其情形之存在，得依上訴主張之而不提起上訴，俟判決
    確定後即不許再以之為再審理由（參見王甲乙、楊建華、鄭
    健才著民事訴訟法新論第710 頁；陳榮宗、林慶苗著民事訴
    訟法下冊第784 頁；陳計男著民事訴訟法論下冊第392 頁）
    。蓋以訴訟原有審級制度，使對於受不利判決之當事人得依
    上訴制度救濟，故再審所定事由，若當事人可依上訴程序請
    求救濟時，自應依上訴程序聲明不服，不得再審。民事訴訟
    法第496 條第1 項但書規定「當事人已依上訴主張其事由或
    知其事由而不為主張者」，不得再審，即在揭示再審之補充
    性，係在補救上訴制度之窮（參見陳計男著民事訴訟法論下
    冊第382 頁；陳榮宗、林慶苗著民事訴訟法下冊第784 頁）
    。當事人本非不得依上訴之方式主張其事由，以求救濟，其
    既未依上訴主張其事由，而任令判決發生確定之效果，依民
    事訴訟法第496 條第1 項但書之規定，自不得以該事由提起
    再審之訴（最高法院73台上字第48號、80年台上字第719 號
    、81年台上字第1244號、83年台上字第912 號、84年台上字
    第2957號判決參照）。
八、本院96年度訴字第405 號民事判決於97年1 月8 日以再審原
    告之戶籍地為其應受送達處所而為之寄存送達並非合法，業
    如前述，則該判決之上訴期間應自再審原告於97年8 月3 日
    至加祿派出所領取判決之翌日始得起算上訴期間，而本件再
    審原告既主張該判決有民事訴訟法第496 條第1 項第1 款適
    用法規顯有錯誤及同條項第13款所定發現未經斟酌之證物或
    得使用該證物之情形，且依其主張之上開內容，足認本院上
    開判決有無適用法規顯有錯誤或發現未經斟酌之證物及得使
    用該證物之情形，再審原告於受領上開判決正本時，即可知
    悉，乃再審原告於97年8 月3 日親至加祿派出所領取上開判
    決正本後，知其事由而不為主張，未對該判決提起上訴，坐
    令確定，揆諸上開說明，自不得據以提起再審之訴，其所提
    再審之訴為無理由，自應予駁回。
九、據上論結，本件再審之訴為無理由，並依民事訴訟法第78條
    ，判決如主文。
中    華    民    國    98    年    4     月    13    日
                        民事第一庭法官  孫  國  禎
正本係照原本作成。
如對本判決上訴，須於判決送達後廿日內向本院提出上訴狀。
中    華    民    國    98    年    4     月    13    日
                                書記官  曾  文  玲


司法院資訊處製作；財團法人民間司法改革基金會備份。
